【裁判字號】    99,抗,1762
【裁判日期】    991229
【裁判案由】    支付命令
【裁判全文】
臺灣高等法院民事裁定                  99年度抗字第1762號
抗  告  人  周正乾
抗告人因與相對人張秀間支付命令再審事件，對於中華民國99
年10月12日臺灣桃園地方法院99年度再更字第1 號所為裁定提起
抗告，本院裁定如下：
    主  文
原裁定廢棄。
    理  由
一、抗告人在原法院提起再審之訴及抗告意旨略以：原法院98年
    度司促字第21360 號支付命令（下稱系爭支付命令），雖經
    原法院於民國98年8 月20日核發確定證明書在案，惟抗告人
    因未實際居住於戶籍址，故未收受系爭支付命令。迄於同年
    9 月22日收受原法院民事執行處98年9月4日桃院永98司執三
    字第53351號函，始知悉系爭支付命令有民事訴訟法第496條
    第1項第1、10、11、13款所列之再審事由。相對人明知抗告
    人並未居住於戶籍址，故意將系爭支付命令送達至抗告人戶
    籍所在地。抗告人於98年10月6 日提起本件再審之訴，未逾
    30日不變期間。詎原法院竟以裁定駁回抗告人再審之訴，自
    有未洽，爰提起抗告，請求廢棄原裁定等語。
二、按債務人對於支付命令未於法定期間合法提出異議者，支付
    命令與確定判決有同一之效力。前項支付命令有第496條第1
    項之情形者，得提起再審之訴，並以原支付命令之聲請，視
    為起訴，民事訴訟法第521 條定有明文。次按民事訴訟之再
    審程序，係對於已確定之判決聲明不服，原訴訟程序已因確
    定判決而訴訟繫屬消滅，其程序係由不服該確定判決之當事
    人，以提起再審之訴之方法行之，形式上為新開始之起訴程
    序。其既係以起訴方法行之，則受理法院，無論係何一審級
    ，均應先審究其起訴在程序上是否合法。有關再審程序之合
    法要件，除應適用一般起訴程序之合法要件外，尚應符合再
    審之訴之特別要件，如：再審之訴之起訴狀是否符合同法第
    501條之法定程式；再審之訴之提起有無逾越同法第500條第
    1 項規定30日之不變期間等。又審理再審訴訟程序，法院應
    分三個階段：第一階段，審查訴之合法要件，如不合法，法
    院應以「裁定」駁回；第二階段，如起訴已備合法要件，應
    進而審查再審之訴有無再審理由，於判決前，除再審之訴顯
    無理由，得不經言詞辯論，逕予判決駁回外，應行言詞辯論
    程序，法院審查結果如認再審之訴無再審理由，則應以「判
    決」駁回，不得以「裁定」駁回；第三階段，於認再審之訴
    有再審理由時，即應為「本案」有無理由之判決。
三、經查：
  (一)原法院認：抗告人提起本件再審之訴並無民事訴訟法第496
    條第1 項各款所列之再審事由，且其提起再審亦已逾30日之
    不變期間，其再審之訴顯難認為合法，而以裁定駁回之。
  (二)按再審之訴，應於30日之不變期間內提起。前項期間，自判
    決確定時起算，判決於送達前確定者，自送達時起算；其再
    審之理由發生或知悉在後者，均自知悉時起算。但自判決確
    定後已逾5年者，不得提起，民事訴訟法第500條第1、2項定
    有明文。又按送達不能依民事訴訟法第136、137條規定為之
    者，得將文書寄存送達地之自治或警察機關，並作送達通知
    書兩份，一份黏貼於應受送達人住居所、事務所、營業所或
    其就業處所門首，另一份置於該送達處所信箱或其他適當位
    置，以為送達。寄存送達，自寄存之日起，經10日發生效力
    ，同法第138條第1、2 項定有明文。系爭支付命令於送達時
    因未獲會晤抗告人本人，亦無受領文書之同居人或受僱人，
    故於98年7 月20日寄存於桃園縣警察局大園分局觀音分駐所
    （下稱觀音分駐所），此有送達證書附於系爭支付命令卷宗
    可稽（影本見本院99年度抗字第1762號卷第21頁）。依上開
    民事訴訟法規定，自98年7 月30日發生送達之效力，則系爭
    支付命令於98年8月19日即告確定。
  (三)抗告人主張其於系爭支付命令確定之時，尚未實際收到系爭
    支付命令，迄於98年9月22日收受原法院民事執行處98年9月
    4日桃院永98司執三字第53351號函後，始知悉系爭支付命令
    有再審事由，並提出原法院民事執行處上開函文、保生村村
    長證明書、觀音新坡郵局說明書等影本各1 份為證（見原法
    院98年度再字第10號卷第12、13、66、67頁）。經本院查悉
    原法院民事執行處上開函文確於98年9 月22日方以寄存方式
    送達抗告人，抗告人更遲至98年9 月25日方實際至觀音分駐
    所領取系爭支付命令，有本院公務電話紀錄、觀音分駐所司
    法文書登記簿及送達證書可按（見本院上開第1762號卷第22
    至24頁），是抗告人主張其自98年9 月22日始知悉系爭支付
    命令有再審事由，應堪採信。從而，抗告人自98年9 月22日
    知悉時起算，至98年10月6 日提起再審之訴，並未逾30日之
    不變期間，其再審之訴自非不合法。
四、綜上，抗告人提起之本件再審之訴，非不合法，原法院逕以
    裁定駁回抗告人之再審之訴，自有未洽。原裁定理由雖同時
    論及本件再審之訴無再審理由，惟原法院審理結果如認抗告
    人提起本件再審之訴無再審理由者，依前揭說明，應以「判
    決」駁回之，詎原法院逕以「裁定」駁回抗告人之再審之訴
    ，亦非適法。抗告意旨指摘原裁定不當，求予廢棄，雖非全
    以此為理由，惟原裁定既有違誤，即屬無可維持，且此違誤
    影響兩造訴訟程序救濟之權益，並影響本院於第二審應進行
    之程序，於原法院為妥適裁判前，本院無從自為裁判。爰將
    原裁定廢棄，發回原法院另為適法之處理。
五、據上論結，本件抗告為有理由，爰裁定如主文。
中    華    民    國    99    年    12    月    29    日
                      民事第四庭
                        審判長法  官  張劍男
                              法  官  彭昭芬
                              法  官  陳靜芬
正本係照原本作成。
本裁定除以適用法規顯有錯誤為理由外，不得再抗告。如提起再
抗告，應於收受後10日內委任律師為代理人向本院提出再抗告狀
。並繳納再抗告費新台幣１千元。
中    華    民    國    99    年    12    月    30    日
                              書記官  應瑞霞

司法院資訊處製作；財團法人民間司法改革基金會備份。
